最高法院民事裁定　　　　　　　一○○年度台抗字第七八七號
抗　告　人　陳木川
　　　　　　邱佩萱
上列抗告人因與相對人黃炳坤間請求履行分割共有土地協議等事
件，提起再審之訴，對於中華民國一○○年七月二十八日台灣高
等法院台中分院裁定（一○○年度再字第一七號），提起抗告，
本院裁定如下：
    主  文
原裁定廢棄，應由台灣高等法院台中分院更為裁判。
    理  由
按共有物之協議分割，以消滅各共有人就共有物之共有關係為目
的，故共有人中之一人或數人提起請求履行協議分割契約之訴，
其訴訟標的對於共有人全體必須合一確定。因此，抗告人陳木川
對於原法院駁回其再審之訴之裁定雖僅由其一人提起抗告，但其
效力仍及於同造之邱佩萱，爰併列邱佩萱為抗告人，先予敘明。
次查抗告人對於原法院九十九年度上易字第二一九號確定判決（
下稱原確定判決），主張有民事訴訟法第四百九十六條第一項第
一款所定「適用法規顯有錯誤」、第二款所定「判決理由與主文
顯有矛盾」及第十三款所定「未經斟酌之證物或得使用該證物」
等事由，提起本件再審之訴。原法院以：抗告人所提之再審理由
：「再審被告（指相對人）將二點五公尺公共道路，一併計入再
審被告就路地Ａ部分應受補償之損失，是以再審原告（指抗告人
）發現縱需開闢一條十三點五公尺寬之道路，但其上已存在一條
二點五公尺寬之公共道路……本非路地Ａ部分損失，再審被告自
無向再審原告請求之必要，原法院認定再審原告需負擔所有道路
開闢費用，自非合法。」、「系爭協議排除共有人王碧玉，並非
由全體共有人共同達成。況土地價值不斐，豈有以未經精確丈量
之地籍圖，即成立分割土地協議之理。」等情，均係抗告人在前
訴訟程序提起第三審上訴時已全數主張，有調閱之本院一○○年
度台上字第七四六號民事卷宗可稽，抗告人仍持同樣事由作為再
審之理由，核與再審之訴之要件不符，依民事訴訟法第四百九十
六條第一項但書規定，其再審之訴為不合法等詞，爰依同法第五
百零二條第一項規定，裁定駁回抗告人之再審之訴。
惟按民事訴訟法第五百零二條第一項所謂再審之訴不合法，係指
再審之訴不合程式，或已逾期間，或法律上不應准許者而言。而
當事人依民事訴訟法第四百九十六條規定提起再審之訴，以主張
同條項各款規定之情形即為合法。至其情形是否果屬實在，則為
其訴有無理由之問題，除其再審之訴尚欠缺其他合法要件外，即
應依判決程序調查裁判。又再審之訴是否合於第四百九十六條第
一項但書之規定，亦屬於其訴有無理由之問題。另再審之訴以發
見未經斟酌之證物為再審之理由者，縱其證物實無可採，亦為再
審之訴無理由而非不合法（本院四十八年台抗字第一八八號、第
一五七號判例參照）。本件抗告人對於原確定判決提起再審之訴
，固主張有民事訴訟法第四百九十六條第一項第一款所定「適用
法規顯有錯誤」、第二款所定「判決理由與主文顯有矛盾」及第
十三款所定「未經斟酌之證物或得使用該證物」為其事由。惟再
審之訴是否合於第四百九十六條第一項但書之規定，係屬於其訴
有無理由之問題。原法院未敘明本件再審之訴是否欠缺其他合法
要件，即逕認該再審之訴合於民事訴訟法第四百九十六條第一項
但書規定，為不合法，而依同法第五百零二條第一項規定裁定駁
回，依上說明，自有未洽。抗告論旨，執以指摘原裁定不當，聲
明廢棄，非無理由，並有由原法院更為適法裁判之必要。
據上論結，本件抗告為有理由。依民事訴訟法第四百九十二條，
裁定如主文。
中    華    民    國  一○○  年    十    月   十三   日
                      最高法院民事第七庭
                          審判長法官  顏  南  全  
                                法官  林  大  洋  
                                法官  鄭  傑  夫  
                                法官  陳  玉  完  
                                法官  盧  彥  如  
本件正本證明與原本無異
                                      書  記  官  
中    華    民    國  一○○  年    十    月  二十五  日
                                                      Ｅ